最高法院民事判決　　　　　　　　　 110年度台上字第3226號
上　訴　人　吳 秀 文
　　　　　　吳 秉 森
　　　　　　吳 秀 長
　　　　　　吳 秀 川
　　　　　　吳 義 彰
　　　　　　吳 玉 美
 
　　　　　　蔡 吳 磚
　　　　　　林吳玉鳳
　　　　　　王 慶 雲
　　　　　　王 慧 麗
　　　　　　吳 秀 榮
　　　　　　吳 麗 秋
　　　　　　王 宏 達
　　　　　　王 宏 立
　　　　　　王 慧 敏
共　　　同
訴訟代理人　劉 孟 錦律師
被 上訴 人　林 云 燕
　　　　　　楊 啓 瑞
共　　　同
訴訟代理人　簡 文 玉律師 
上列當事人間請求讓房屋等事件，上訴人對於中華民國110年3月
9日臺灣高等法院第二審判決（109年度上字第1287號），提起上
訴，本院判決如下：
    主  文
原判決廢棄，發回臺灣高等法院。
    理  由
一、本件上訴人主張：門牌為新北市○○區○○街000 號建物（
    下稱系爭建物）為伊之被繼承人吳雲龍所有，詎被上訴人自
    民國95年4 月起，共同無權占有該建物經營山海全觀茶坊（
    下稱系爭茶坊），而受有利益。吳雲龍已於57年2 月28日死
    亡，伊為其繼承人，被上訴人應返還該建物，並給付自起訴
    日回溯5年相當於租金之不當得利共新臺幣（下同）1,264萬
    6,200元，暨自起訴狀繕本送達翌日起，按月給付21萬0,770
    元等情。爰依民法第767條第1項前段、第828條第2項、第82
    1條、第179條規定，求為命被上訴人騰空返還系爭建物，並
    如數給付不當利得，如一人已為給付者，其他被上訴人於其
    給付範圍內免其責任之判決。
二、被上訴人則以：伊所營系爭茶坊之門牌雖與系爭建物相同，
    然係坐落新北市○○區○○○段000○000000 地號土地（下
    分以地號稱之，並合稱165地號等2筆土地）上，與系爭建物
    係坐落同段164 地號土地（下以地號稱之）者不同，並非同
    一建物。縱認二者坐落位置相同，惟系爭建物早已滅失，系
    爭茶坊係被上訴人楊啓瑞之父楊水於91年間向訴外人臺陽股
    份有限公司（下稱臺陽公司）租賃土地所新建，上訴人請求
    伊返還房屋及給付不當得利，實屬無據等語，資為抗辯。
三、原審維持第一審所為上訴人敗訴之判決，駁回其上訴，係以
    ：系爭建物之登記謄本記載該建物坐落臺陽公司所有164 地
    號土地上，原登記所有權人吳雲龍於57年2 月28日死亡後，
    為上訴人所繼承，已辦理繼承登記；而楊水於91年8 月13日
    向臺陽公司承租165地號等2筆土地，於95年4月4日申請於系
    爭建物門牌址之新北市○○區○○街000 號開設系爭茶坊，
    該茶坊先後於97年7月3日、106年8月15日變更負責人為楊啓
    瑞、被上訴人林云燕，目前係由被上訴人共同經營，為兩造
    所不爭。上訴人雖主張：系爭建物因延續吳雲龍日據時期住
    所地號而為第一次登記，以致與實際坐落地號不符云云，惟
    其於辦理系爭建物繼承登記時，亦表示該建物坐落164 地號
    土地上，有新北市瑞芳地政事務所109年6月2 日函附申請書
    等可據，未曾爭執該建物實際坐落地號與登記坐落地號不符
    。而被上訴人係於第一審106年6月10日調解程序中陳述系爭
    建物與系爭茶坊之位置相同云云，難謂係為自認；另楊水於
    108年8月間訴請吳雲龍移轉系爭建物所有權登記時，雖主張
    系爭建物為其於38年出資興建後借用吳雲龍名義登記等語，
    然其斯時因腦部功能嚴重受損及智力嚴重退化，無法為任何
    意思表示，有國泰綜合醫院之病症暨失能診斷證明書等為證
    ，亦難據認系爭建物與系爭茶坊坐落位置相同。至系爭茶坊
    所在房屋裝表供電時間為53年10月，固有台灣電力股份有限
    公司基隆區營業處書函可憑，惟該函並未記載房屋坐落地號
    ，亦無從推認系爭建物與系爭茶坊為同一建物。再者，上訴
    人自承吳雲龍及其親屬自58年間起即未居住於系爭建物，其
    居住時之建物狀況與系爭茶坊現況不同；衡之證人即受託施
    工系爭茶坊之劉三富、林龍海、陳金發之證言，可知渠3 人
    係於91年間受楊啓瑞之委託至系爭茶坊施作鋼構、屋頂、水
    泥、木工裝潢等工項，於施作前，該屋已無屋頂及其他三面
    牆，顯不足以遮避風雨而具供人使用之經濟上目的，該屋之
    地下室（下稱系爭地下室），則需經由與1 樓間之樓梯為使
    用，並無獨立之出入口，不能單獨成為所有權之客體，難謂
    上訴人就原屋之所有權尚存在。楊啓瑞委請劉三富等人施作
    完成之系爭茶坊，為一新不動產，與系爭建物非屬同一。證
    人即上訴人蔡吳磚之女蘇吳秀惠係依其於88、89年間之某次
    遠觀，認系爭建物四壁與屋頂均完整，並非親自入屋察看之
    見聞；另林務局農林航空測量所航照圖，亦僅為64年9 月10
    日後某特定日期由空中俯視之照片，均不足資為系爭建物仍
    然存在之認定。綜上，上訴人依民法第767條第1項前段、第
    828條第2項、第821條、第179條規定，請求被上訴人騰空返
    還系爭建物，並給付1,264萬6,200元，暨自起訴狀繕本送達
    翌日起，按月給付21萬0,770 元，洵非正當，不應准許等詞
    ，為其判斷之基礎。
四、惟查，依新北市瑞芳戶政事務所109年7月8 日函所載，新北
    市○○區○○街000 號門牌，最早為吳雲龍於35年設籍該址
    ，67年3月26日行政區域由原集賢里8鄰調整為福住里1 鄰之
    現戶門牌（見一審卷第512 頁）。該門牌除調整里鄰外，似
    無其他變動情形。又164地號土地與165地號土地分別坐落於
    新北市瑞芳區基山街之兩側（見一審卷第402 頁）；上訴人
    主張與系爭茶坊同側之同街138、140、144、148號建物，及
    不同側之同街217號建物均係於38年11月1日為第一次登記，
    建物登記謄本所載建物坐落地號均為164 地號土地，然實際
    均坐落於165、317-1地號土地等語，亦據提出建物登記謄本
    及地籍圖為證（見原審卷第205至206、217至225、239 頁）
    。果爾，系爭建物是否確實坐落於164 地號土地上，洵非無
    疑。原審就此未詳加斟酌審究，徒以系爭建物登記謄本記載
    其係坐落164 地號土地，上訴人亦據以辦理繼承登記，即認
    系爭建物與系爭茶坊坐落土地不同，不免速斷。次查，系爭
    建物迄91年間仍留有地下室，得經由與1 樓間之樓梯為使用
    ，為原審認定之事實。則系爭建物似未全部滅失，且系爭地
    下室有樓梯得供出入。又證人林龍海既證稱其僅重新施作系
    爭地下室之水泥等語（見一審卷第460 頁），並被上訴人亦
    自陳系爭茶坊存有地下室等詞（見一審卷第396、406頁），
    倘系爭地下室仍有出入口得供進出，則其是否已不能繼續維
    持足以避風雨，可達經濟上使用之目的，而不得單獨成為所
    有權之客體，尚滋疑問，非無進一步調查釐清之必要。又上
    訴人主張：系爭建物係依山勢而建，系爭地下室實際上即為
    系爭建物之第一層等語（見原審卷第310 頁），此攸關系爭
    建物之結構及所有權之認定，核屬重要攻擊方法，原審就此
    恝置不論，遽以系爭地下室無從單獨成為所有權之客體，進
    而為其不利之判斷，並有可議。上訴論旨，指摘原判決違背
    法令，求予廢棄，非無理由。
五、據上論結，本件上訴為有理由。依民事訴訟法第477條第1項
    、第478條第2項，判決如主文。
中    華    民    國   111    年    1     月    5     日
                      最高法院民事第八庭
                          審判長法官  陳  玉  完  
                                法官  周  舒  雁  
                                法官  黃  書  苑  
                                法官  謝  說  容  
                                法官  陳  麗  玲  
本件正本證明與原本無異
                                      書  記  官 
中    華    民    國   111    年    1     月    12    日